臺灣基隆地方法院民事判決
109年度訴字第633號
原      告  金山朝天宮
法定代理人  曹正雄    
訴訟代理人  賴文誠    
被      告  陳德福    

            許穎村      新北市○○區○○街000巷00弄0號5     
                     樓

上列當事人間請求交付帳務表冊等事件，本院於民國110年3月25
日言詞辯論終結，判決如下：
    主  文
被告陳德福、許穎村應給付原告56萬5,000元，及被告陳德福自1
09年12月5日、被告許穎村自109年12月19日起，均至清償日止，
按年息5%計算之利息。
前項判決如其中任一被告已履行給付，其餘被告於已給付之範圍
內免給付義務。 
原告其餘之訴駁回。
訴訟費用2萬3,725元，由被告連帶負擔5,845元，餘由原告負擔
。
    事實及理由
一、原告起訴主張：
　㈠被告陳德福係原告管理委員會106年間之主任委員(任期自104
    年7月5日至108年7月4日)，受委任掌管原告所有對內對外事
    務，以募得之款項委請訴外人楊榮元進行牌樓新建工程，工
    程款高達數百萬元，牌樓新建工程並由其與被告許穎村共同
    執行，其中募得之財物更是由被告許穎村管理，經原告監察
    委員李俊傑向被告2人要求說明上開牌樓工程付款情形，經
    被告提出牌樓收支明細表，其中竟出現記載遭詐騙之60萬元
    支出，經一再追問，被告乃表示，係因不明人士致電要求其
    支付牌樓工程款，因此將40萬元、20萬元分次匯入不同帳號
    。
　㈡被告未依契約所訂之付款期程、進度、付款方式將共60萬元
    交付給不明之第三人如非故意違背職務，至少也是未盡善良
    管理人注意義務，爰依民法第544條債務不履行之損害賠償
    或民法第184條第1項及第185條侵權行為法律關係，請求本
    院擇一勝訴判決被告應連帶賠償等語。
　㈢並聲明：被告應連帶給付原告60萬元及自起訴狀繕本送達被
    告翌日起至清償日止，按年息5%計算之利息。
二、被告陳德福抗辯：
　　因牌樓工程款為專款專用，工程進度及款項收支全由被告許
    穎村管控，伊分別於106年3月16日、106年3月17日接獲自稱
    廠商楊榮元之人來電需要用錢，因牌樓工程係由被告許穎村
    在負責，故請來電之人去電與被告許穎村聯繫，不久被告許
    穎村來電，向伊稱因廠商在南部有工作洽談，急需用錢，不
    提供工程請款單，要求先匯部分工程款項，並向伊表示，牌
    樓工程已完工部分大約可請領約100萬元工程款，而因其有
    工作在身不便前往銀行匯款，故委請伊依指示代為匯款，直
    到106年3月28日廠商楊榮元至牌樓現場巡視進度時，向其提
    及始發現被詐騙，被告陳德福立即向新北市金山分局重光派
    出所報案，詐騙集團成員丁彥廷及張志遠已被判刑，伊亦以
    原告法定代理人身分與丁彥廷在臺灣彰化地方法院成立調解
    ，丁彥廷應給付原告40萬元，自108年2月2日起每月還1萬元
    ，丁彥廷已還款3萬5,000元至被告許穎村系爭牌樓專款專用
    帳戶，目前剩餘56萬5,000元。並請求駁回原告之訴，如受
    不利判決，願供擔保，請准免為假執行。
三、被告許穎村抗辯：丁彥廷匯的3萬5,000元款項己經領出交給
    原告現任主任委員，然丁彥廷後來就沒有再匯款，匯款用的
    存摺還在伊持有中，沒有關帳等語。
四、法院的判斷：
　㈠按稱委任者，謂當事人約定，一方委託他方處理事務，他方
    允為處理之契約；受任人處理委任事務，應依委任人之指示
    ，並與處理自己事務為同一之注意，其受有報酬者，應以善
    良管理人之注意為之；受任人因處理委任事務有過失，或因
    逾越權限之行為所生之損害，對於委任人應負賠償之責，民
    法第528條、第535條及第544條分別定有明文。又所謂過失
    ，指行為人雖非故意，但按其情節應注意，並能注意，而不
    注意。被告陳德福、許穎村於104年7月至106年7月間係受原
    告之委任而分別擔任原告之主任委員及監察委員，與原告間
    係屬委任關係，渠2人因擔任原告主任委員、監察委員並負
    責牌樓工程新建期間所收取、保管之金錢，係基於委任關係
    受領保管，而依原告組織章程第9條規定，管理委員及監察
    委員均為義務職，故被告2人處理原告牌樓興建工程之委任
    事務時，應與處理自己事務為同一之注意，亦即對於具體之
    輕過失仍須負責，原告主張被告應負善良管理人之注意義務
    容有誤會。
  ㈡次依原告組織章程第11條及第15條規定，寺廟財產或基金之
    管理事項屬管理委員會之職責，依據實際需要設財務組:經
    辦會計、出納、購置、保管等事項，均非主任委員或監察委
    員之職權，而原告雖自陳建牌樓時確實有以被告許穎村名義
    開設一個專款專用使用之帳戶給被告許穎村管理，然依105
    年11月20日被告許穎村以金山朝天宮管理委員會代表人身分
    與訴外人楊榮元簽訂之「金山朝天宮牌樓新建工程」工程承
    攬契約書（下稱牌樓工程契約書），除約定工程總價318萬
    元，於106年11月1日完工外，另於工程項目欄內記載「結構
    樑工程付款方式分3期，約50萬元、…分2期，約50萬元、彩
    繪分2期、其他完成單項付清款項」，惟被告竟係於接獲自
    稱廠商楊榮元電話，告稱需要用錢，並未與楊榮元當面確認
    ，即擅自動用新建牌樓專款專用帳戶內之金錢匯出款項，而
    未依照系爭牌工程契約書約定之付款方式支出，事後始知受
    騙。被告於執行牌樓新建委任事務時，就工程款之支付，堪
    認並未盡到與處理自己事務相同之注意義務，自有上開未盡
    注意義務之違反，就該委任事務處理確有過失，應堪認定，
    致原告受有損害，均應依民法第544條之規定對原告負賠償
    責任。是原告請求被告應負損害賠償責任，自屬有據。
　㈢第按損害賠償，除法律另有規定或契約另有訂定外，不僅須
    填補債權人所失利益（即消極損害），並須填補債權人所受
    損害（即積極損害），民法第216條規定甚明。故損害賠償
    之範圍，應以被害人實際所受損害為衡（最高法院97年度台
    上字第2601號判決意旨參照）。原告現任主任委員曹正雄自
    陳有收到被告給付之3萬5,000元，是被告應填補原告所受之
    損害計為56萬5,000元，從而，原告請求被告應賠償56萬5,0
    00元為有理由，應予准許，至逾此範圍之請求，核屬無據，
    應予駁回。
　㈣又給付有確定期限者，債務人自期限屆滿時起，負遲延責任
    。給付無確定期限者，債務人於債權人得請求給付時，經其
    催告而未為給付，自受催告時起，負遲延責任。其經債權人
    起訴而送達訴狀，或依督促程序送達支付命令，或為其他相
    類之行為者，與催告有同一之效力。民法第229條第1項、第
    2項定有明文。又遲延之債務，以支付金錢為標的者，債權
    人得請求依法定利率計算之遲延利息。但約定利率較高者，
    仍從其約定利率。應付利息之債務，其利率未經約定，亦無
    法律可據者，週年利率為5%，民法第233條第1項、第203條
    亦有明文。本件原告對被告之損害賠償債權，核屬無確定期
    限之給付，而起訴狀繕本於109年12月4日送達被告陳德福；
    109年12月18日送達被告穎村（見本院卷第49、51頁)，被告
    迄未給付，依前揭法律規定，自應負遲延責任，亦即被告陳
    德福自109年12月5日起算、被告許穎村自109年12月19日起
    算法定遲延利息。
　㈤末按不真正連帶債務係謂數債務人具有同一目的，本於個別
    之發生原因，對債權人各負全部給付之義務，因債務人中一
    人為給付，他債務人即應同免其責任之債務。上開被告陳德
    福、許穎村既受委任負責牌樓新建工程，渠2人分別未盡與
    處理自己事務同一之注意義務，致原告受有損害，惟被告2
    人賠償所欲填補之原告損害同一，是為不真正連帶債務，如
    有一被告已對原告賠償，則於其給付範圍內，應認其他被告
    可同免責任。從而，原告依民法第544條規定請求被告陳德
    福、許穎村給付56萬5,000元，及被告陳德福自109年12月5
    日起算、被告許穎村自109年12月19日起，均至清償日止，
    按年息5%計算之利息。如其中任一被告已履行給付，其餘被
    告於已給付之範圍內免給付義務，為有理由，應予准許。
　㈥另原告本件並未聲請假執行，本件亦無依職權宣告假執行之
    情形，則被告聲明請求免為假執行之聲請部份，自無庸就此
    為准駁之諭知，附此敘明。
五、本件為判決基礎之事證已臻明確，兩造其餘攻擊防禦方法及
    所提出之各項證據資料，經本院審酌後，認與判決結果不生
    影響，爰不一一論列，併此敘明。
六、本件訴訟費用即第一審裁判費為2萬3,753元，而原告起訴聲
    明請求被告陳德福應將原告自100年7月1日起至108年7月31
    日止之所有財務支出入明細帳交付原告；被告陳德福應將原
    告與訴外人楊榮元間之系爭牌樓工程契約書交付原告部分，
    已於110年2月23日言詞辯論期日當庭撤回(見本院卷第109頁
    ），此部分之訴訟費用依民事訴訟法第83條第1項前段規定
    ，自應由原告負擔，爰以被告之敗訴比例，命其負擔訴訟費
    用5,965元【計算式：（565,000元/2,250,000）×23,7533＝5
    ,965元，元以下四捨五入】，餘由原告負擔。
中　　華　　民　　國　　110 　 年　　4　 　月　　8　　日
                  民事庭法　官　林淑鳳　　　　　
以上正本係照原本作成。
如對本判決上訴，須於判決送達後20日內向本院提出上訴狀。如
委任律師提起上訴者，應一併繳納上訴審裁判費。
中　　華　　民　　國　　110  　年　　4 　　月　　8　　日
                        書記官　陳櫻姿